【裁判字號】    94,易,1938
【裁判日期】    950127
【裁判案由】    詐欺
【裁判全文】
臺灣臺北地方法院刑事判決              94年度易字第1938號
公  訴  人  臺灣臺北地方法院檢察署檢察官
被      告  乙○○
上列被告因詐欺案件，經檢察官提起公訴（九十四年度偵字第一
三二五七號），本院判決如下：
    主  文
乙○○幫助以意圖為自己不法之所有，以詐術使人將本人之物交
付，處有期徒刑陸月，如易科罰金，以佰元折算壹日。
    事  實
一、乙○○明知申辦金融帳戶使用乃輕而易舉之事，故無正當理
    由徵求他人提供金融帳戶者，極易利用該等帳戶為與財產有
    關之犯罪工具，而可預見金融帳戶提供他人使用將幫助他人
    實施詐欺犯罪，惟仍基於縱有人以其金融帳戶實施詐欺犯罪
    亦不違背其本意之幫助犯意，於民國九十四年間某日，在不
    詳地點將其於九十三年六月九日在華南商業銀行文山分行（
    址設臺北市○○路○段五二號，下稱華南銀行文山分行）所
    開立之帳號為000000000000號之帳戶存摺、金
    融卡及其密碼，交付與某真實姓名年籍不詳之成年人，藉以
    幫助其為詐欺取財之犯行。嗣該真實姓名年籍不詳之成年人
    即意圖為自己不法之所有，於九十四年三月二日晚間八時許
    ，致電向甲○○訛稱其胞弟陳志翔為友人作保欠款未還，已
    遭挾持，要求甲○○依指示利用自動提款機匯款至指定帳戶
    ，始釋放陳志翔云云，致甲○○一時情急而陷於錯誤，依指
    示自其帳戶陸續匯款八筆合計新臺幣（下同）三十二萬元（
    詳如附表所示）至上開乙○○帳戶後，旋由該不詳人士悉數
    提領一空。嗣經甲○○確認陳志翔人在住處，始知受騙而報
    警處理，為警通知華南銀行文山分行將上開乙○○帳戶列為
    警示帳戶，俟乙○○於同年五月三日下午一時三十分許前往
    華南銀行文山分行辦理存摺掛失補發事宜時，經該行人員報
    警而當場查獲。
二、案經甲○○訴由臺北市政府警察局中正第一分局移轉臺北市
    政府警察局文山第一分局報請臺灣臺北地方法院檢察署檢察
    官偵查起訴。
    理  由
一、訊據被告乙○○矢口否認有幫助詐欺之犯行，辯稱：伊為匯
    款給房東，而開立前揭帳戶，伊將該帳戶連同第一商業銀行
    新店分行、台新商業銀行城東分行、聯邦商業銀行新店分行
    、中國國際商業銀行新店分行等五帳戶之存摺及金融卡置於
    伊機車置物箱內，九十四年一月間遭竊，伊事後曾前往派出
    所報案，但員警要求伊辦理掛失即可，伊隔一段時間才打電
    話辦理掛失事宜，然僅其中二帳戶完成語音掛失手續，其餘
    三帳戶因手續麻煩，故未完成掛失。伊直至前往華南銀行文
    山分行辦理掛失時，始知帳戶遭人詐騙使用云云。經查：
  (一)被告於九十三年六月九日前往華南銀行文山分行開立帳號為
    000000000000號之帳戶等情，業據被告自承不
    諱，且有華南銀行文山分行九十四年十二月二十三日（九四
    ）華文山字第九三號函附卷可稽（見本院卷）。而被害人甲
    ○○於警訊時指述其遭人以前揭方式詐騙而陷於錯誤，依指
    示匯款八筆合計三十二萬元（詳如附表所示）至上開華南銀
    行文山分行帳戶等情明確（見偵字卷第一九至二０頁），復
    有自動櫃員機交易明細表及華南銀行文山分行九十四年十二
    月二十三日（九四）華文山字第九三號函附之存款往來明細
    表在卷足憑（見偵字卷第二九頁、本院卷），且依該存款往
    來明細表以觀，被害人匯入上開華南銀行文山分行帳戶之款
    項，業遭人利用被告之金融卡悉數提領一空，顯見上開被告
    華南銀行文山分行帳戶確已遭人利用供詐騙被害人款項至明
    。
  (二)又前開被告華南銀行文山分行帳戶自九十三年六月九日開戶
    後，除於九十四年一月六日存入現金五千元並轉帳匯出四千
    零十七元（其中十七元為手續費）、九十四年一月二十三日
    利用自動提款機提領現金一千元（另支出六元手續費）、九
    十四年二月三日存入現金四千元並轉帳匯出四千零十七元（
    其中十七元為手續費）外，別無其他交易紀錄；迨九十四年
    三月二日晚間八時五十八分二十二秒起至翌日凌晨二時三十
    九分二十四秒止，被害人於該短暫時間內竟陸續匯入附表所
    示之八筆款項，且各該筆款項存入後，旋即出現與存入金額
    相當之一筆或數筆支出紀錄，將存入款項悉數提領一空，華
    南銀行文山分行並於九十四年三月三日將被告帳戶列為警示
    帳戶，此亦有卷附華南銀行文山分行九十四年十二月二十三
    日（九四）華文山字第九三號函暨所附存款往來明細表可憑
    （見本院卷），益徵前述被告華南銀行文山分行帳戶自九十
    四年三月二日起即遭不詳人士利用供詐騙被害人之款項。而
    該不詳人士係先取得被告帳戶存摺、金融卡及密碼後，再以
    前揭方式向被害人詐騙，致其陷於錯誤，而依指示陸續匯款
    至被告帳戶後，旋由該不詳人士利用被告之金融卡，將被害
    人匯入之款項悉數提領一空等情，已堪認定。
  (三)被告雖辯稱：伊將前開華南銀行文山分行帳戶連同第一商業
    銀行新店分行、台新商業銀行城東分行、聯邦商業銀行新店
    分行、中國國際商業銀行新店分行等五帳戶之存摺及金融卡
    、汽車駕照等置於伊機車置物箱內，於九十四年一月間遭竊
    ，伊並未將帳戶存摺及金融卡交與他人使用云云。惟查：
  1.被告於警訊時供稱：伊金融卡及存摺在九十四年二月底三月
    初置於機車置物箱內，遭人竊取，伊因工作很忙，故無報案
    紀錄證明云云（見偵字卷第一五至一七頁），於偵查時改稱
    ：係九十四年舊曆年之前遺失，並未報案云云（見核退字卷
    第四至五頁），於本院準備程序時復供稱：九十四年一月間
    同時遭竊五本帳戶存摺及金融卡，失竊當日即以電話語音掛
    失其中二帳戶，另三帳戶因伊聽不清楚語音，故未掛失成功
    云云（見本院九十四年十二月十二日準備程序筆錄），於本
    院審理時又翻異前詞，改稱：「（問：你有無報案？）我是
    後來有去派出所報案，警察說叫我去掛失就好，又隔了一陣
    子我才去掛失，只有二家掛失成功，另外三家語音掛失很麻
    煩，沒有掛失成功」云云（見本院九十五年一月十一日審判
    筆錄第三頁），就其何時遭竊、曾否前往警察機關報案及辦
    理語音掛失之時間，所述前後矛盾不一。且查被告所指失竊
    之前揭五帳戶，其中聯邦商業銀行新店分行帳戶於九十四年
    三月十七日有語音金融卡掛失及帳戶凍結紀錄，中國國際商
    業銀行新店分行帳戶則於九十四年三月二十六日有電話申請
    掛失金融卡之停用紀錄，此有中國國際商業銀行新店分行九
    十四年八月三十日（九十四）中銀新店字第一一四號函暨所
    附停用紀錄查詢表及聯邦商業銀行新店分行九十四年八月二
    十六日九十四聯新店字第０一一四號函暨所附存戶事故查詢
    單在卷可參（見偵字卷第一一四至一一七頁），與被告所辯
    失竊當日即以語音掛失前述二帳戶等情不符。參以被告之聯
    邦商業銀行新店分行帳戶係於被告所指失竊及被害人遭詐騙
    等情事發生之後，即九十四年三月十四日始開戶，有卷附該
    行九十四年八月二十三日九十四聯新店字第０一一三號函附
    開戶申請書、印鑑卡及全部歷史交易明細表可按（見偵字卷
    第九０至九五頁），而被告之中國國際商業銀行新店分行帳
    戶亦係於被告所指失竊時間之後之九十四年三月一日始開戶
    ，有該行九十四年八月九日（九十四）中銀新店字第一０二
    號函附客戶歷史檔交易明細查詢表及印鑑卡在卷可參（見偵
    字卷第四二至四四頁），益證被告所辯前揭五帳戶於九十四
    年二、三月間（或其後改稱之九十四年一月間）失竊乙節，
    顯屬不實。
  2.又金融存摺事關個人財產權益之保障，其專有性甚高，一般
    人均有妥為保管及防止他人任意使用之認識，且該等專有物
    品如落入不明人士手中，極易被利用為與財產有關之犯罪工
    具，此為吾人依一般生活認知所易於體察之常識。茲被告任
    意將前述五帳戶存摺及金融卡連同汽車駕照置於機車置物箱
    內，且於發現遺失後遲未報警或辦理掛失補發手續，而甘冒
    遭人盜用之風險，顯與常情相悖。被告辯稱並未提供前揭華
    南銀行文山分行帳戶予他人使用云云，已難遽採。參以被害
    人匯入款項後，旋遭人以金融卡轉帳或領現之方式提領一空
    ，已如前述，而使用金融卡轉帳或提款又需鍵入密碼始得為
    之，此乃眾所周知之事，第三人倘非經被告告知密碼而授權
    或同意使用金融卡，衡情應無從知悉密碼進而悉數領得帳戶
    內款項之理。被告雖辯以其係以出生年月日充作密碼，然其
    於本院準備程序時先供稱係以身分證統一編號設定密碼，旋
    又改稱係以出生年月日充為密碼云云（見本院九十四年十二
    月十二日準備程序筆錄），所辯前後不一，殊難採信。綜觀
    上情，益徵被告確有交付前揭華南銀行文山分行帳戶存摺、
    金融卡及密碼，供他人作為詐欺被害人之用。
  3.再查，衡諸一般常情，任何人均可辦理金融帳戶存摺使用，
    如無正當理由，實無借用他人存摺使用之理，而金融存摺亦
    事關個人財產權益之保障，其專有性甚高，除非本人或與本
    人親密關係者，難認有何理由可自由流通使用該存摺，一般
    人均有妥為保管及防止他人任意使用之認識，縱特殊情況偶
    需交付他人使用，亦必深入瞭解用途及合理性，始予提供，
    且該等專有物品如落入不明人士手中，而未加以闡明正常用
    途，極易被利用為與財產有關之犯罪工具，而有犯罪意圖者
    ，非有正當理由，竟徵求他人提供帳戶，客觀上可預見其目
    的，係供為某筆資金之存入，後再行領出之用，且該筆資金
    之存入及提領過程係有意隱瞞其流程及行為人身分曝光之用
    意，一般人本於一般認知能力均易於瞭解，報章媒體復一再
    披露詐騙集團為規避查緝，故使用他人帳戶以遂行詐欺之不
    法犯罪態樣，被告為一智慮健全、有社會經驗之成年人，對
    此自難諉為不知。且被告對取得其帳戶之人之真實姓名年籍
    毫無所悉，則該人既有使用帳戶之需，竟不思自行申辦，反
    大費周章收集他人帳戶使用，顯與一般交易常情相悖，則其
    用途實屬可疑，足證被告應可預見金融帳戶存摺提供他人使
    用將幫助他人實施詐欺犯罪，竟仍將其帳戶存摺、金融卡及
    密碼交付該來路不明之人，使該人得自其帳戶得款三十二萬
    元，是縱無證據證明被告明知該人之犯罪態樣係以該帳戶供
    詐欺之用，惟其顯具縱有人以其金融帳戶實施詐欺犯罪亦不
    違背其本意之幫助意思自明。是被告所辯不知其帳戶遭人供
    詐騙使用云云，顯屬臨訟卸責之詞，不足採信。
  (四)末按刑法上之幫助犯，係對於犯罪與正犯有共同之認識，而
    以幫助之意思，對於正犯資以助力，而未參與實施犯罪之行
    為者而言（最高法院八十八年度臺上字第一二七○號判決意
    旨參照）。查依被害人之指述，其遭詐欺過程中，未曾直接
    與被告有何接觸或聯繫，再參酌詐欺犯罪中之收受詐得款項
    一舉，固屬詐欺犯行之重要環節，然收受詐欺款項之手法多
    端，倘由犯罪行為人親自出面收受被害人款項，固可認已屬
    詐欺犯罪構成要件之行為分擔，然如被害人係以轉帳匯款至
    犯罪行為人指定之銀行帳戶之間接方式支付款項者，客觀上
    實係由該銀行業者直接受取財物之交付，此與直接由被害人
    親手交付現款與犯罪行為人，尚屬有別。被告僅提供帳戶使
    被害人存入款項之行為，充其量僅足認定係詐欺取財犯罪構
    成要件以外之幫助行為，尚難遽認與前述詐欺犯罪行為人本
    於共同犯罪之犯意聯絡，而有參與或分擔向被害人詐欺之犯
    行。況使用他人帳戶犯罪者，本欲利用他人帳戶以隱瞞自己
    身分而逃避檢警追緝，是被告雖可預知使用其帳戶者將利用
    其所交付之存摺、金融卡及密碼，供為詐欺不法犯行，然其
    主觀上有無將使用帳戶者所實施之詐欺犯行，視為己身犯行
    之共同犯意聯絡，實非無疑。是本案既查無證據足資證明被
    告有共同詐欺取財之犯意聯絡及行為分擔，自應認被告提供
    存摺、金融卡及密碼與不詳人士使用之犯行，僅止於幫助詐
    欺之犯意，而為詐欺構成要件以外之行為。綜上所述，本件
    事證明確，被告幫助詐欺犯行洵堪認定，應予依法論科。
二、查被告基於幫助之犯意，提供其所有華南銀行文山分行帳戶
    存摺、金融卡及密碼與不詳人士，藉以幫助該人意圖為自己
    不法之所有，以詐術使被害人陷於錯誤，而匯款至被告所提
    供之前開帳戶，核其所為，係犯刑法第三百三十九條第一項
    、第三十條第一項之詐欺取財罪之幫助犯。被告係幫助他人
    犯前開罪名，爰依同法第三十條第二項之規定，按正犯之刑
    減輕之。爰審酌被告正值壯年，竟短於思慮，恣意將帳戶交
    由不詳人士使用，危害社會治安及金融交易安全，徒增被害
    人尋求救濟之困難，使犯罪追查趨於複雜，且犯後迄未與被
    害人達成和解並賠償損害，復矢口否認犯行，飾詞卸責，態
    度不佳等一切情狀，量處如主文所示之刑，並諭知易科罰金
    之折算標準。
據上論斷，應依刑事訴訟法第二百九十九條第一項前段，刑法第
三百三十九條第一項、第三十條第一項前段、第二項、第四十一
條第一項前段，罰金罰鍰提高標準條例第一條前段、第二條，判
決如主文。
本案經檢察官黃文明到庭執行職務
中    華    民    國  九十五  年   一   月   二十七   日
                  刑事第八庭審判長法  官  陳德民
                                  法  官  唐于智
                                  法  官  陳芃宇
以上正本證明與原本無異。
如不服本判決，應於判決送達後10日內，向本院提出上訴狀。
                                  書記官  周小玲
中    華    民    國  九十五  年   一   月   二十七   日
附表：被害人匯款情形
┌───┬─────────────┬─────────┐
│ 編號 │     匯款時間（民國）     │匯款金額（新臺幣）│
├───┼─────────────┼─────────┤
│  １  │94年3月2日晚間8時58分22秒 │     50,000元     │
├───┼─────────────┼─────────┤
│  ２  │94年3月2日晚間8時59分36秒 │     50,000元     │
├───┼─────────────┼─────────┤
│  ３  │94年3月2日晚間10時30分54秒│      9,000元     │
├───┼─────────────┼─────────┤
│  ４  │94年3月2日晚間10時36分34秒│     21,000元     │
├───┼─────────────┼─────────┤
│  ５  │94年3月2日晚間11時22分33秒│     70,000元     │
├───┼─────────────┼─────────┤
│  ６  │94年3月3日凌晨1時2分6秒   │     60,000元     │
├───┼─────────────┼─────────┤
│  ７  │94年3月3日凌晨2時25分7秒  │     30,000元     │
├───┼─────────────┼─────────┤
│  ８  │94年3月3日凌晨2時31分57秒 │     30,000元     │
└───┴─────────────┴─────────┘
附錄本案論罪科刑法條：
中華民國刑法第三百三十九條第一項
意圖為自己或第三人不法之所有，以詐術使人將本人或第三人之
物交付者，處五年以下有期徒刑、拘役或科或併科一千元以下罰
金。


司法院資訊處製作；財團法人民間司法改革基金會備份。
